archives des musées nationaux, Les musées nationaux pendant la Seconde Guerre Mondiale et l'évacuation des œuvres (Série R)
Archives nationales
- Documents photographiques, négatifs, diapositives, 1938-1945; 20144792/250-20144792/264
  - Photographies, 1938-1945; 20144792/250-20144792/251
    - Évacuations du Musée du Louvre, dépôts de Chambord et de Sourches, 1938-1939; 1942-1945; 20144792/250
      Source: R. 1-5 (ancienne cote) d'après Delphine Laclau mais n'apparaissant pas au dos du tirage Une inscription fausse au graphite: « Tirage d'après clichés de Marc Vaux. Semaine du 16 sept[embre 1939]. Négatifs à Beaubourg. Emballage DAGR [dept des antiquités grecques et romaines]» [écriture de Delphine Laclau (1970-2003), vacataire de la mission Matteoli du 30 novembre 1998 au 28 juillet 2000, ayant dans ce cadre constitué ces « albums » (elle a peut-être reporté, au moins en partie, la mention d'une chemise ou d'une enveloppe, mais ce n'est pas certain)]. D'après Guillaume Fonkenell, pas de négatif Marc Vaux pour ce tirage à la bibliothèque Kandinsky du MNAM et donc attribution fausse.
      Bibliographie: même remarque que la photo précédente. Il s'agit de la même campagne du même photographe à Laure Albin Guillot. Les installateurs se sont écartés. Comparer à un autre tirage (moins ou pas recadré) du même négatif que le catal. 22, en O30-358, avec cachet LAURE ALBIN GUILLOT, tirage 17 × 23 MAIS image 17 × 18.
      [4]
      Légende: Vénus de Milo encordée dans la Galerie Denon,
      Photographe: Laure Albin Guillot (même campagne).
      Source: R. 1-5 (ancienne cote) d'après Delphine Laclau mais n'apparaissant pas au dos du tirage Une inscription fausse au graphite: « Tirage d'après les clichés de Marc Vaux. Semaine du 16 septembre 1939 (Négatifs [à] Beaubourg). Évacuation de la Vénus de Milo [note de Delphine Laclau (1970-2003), chargée de recherche de la mission Matteoli du 30 novembre 1998 au 28 juillet 2000, ayant dans ce cadre constitué ces « albums » (elle a peut-être reporté, au moins en partie, la mention d'une chemise ou d'une enveloppe, mais ce n'est pas certain). L'attribution à Marc Vaux est erronée]. D'après Guillaume Fonkenell, pas de négatif Marc Vaux pour ce tirage à la bibliothèque Kandinsky du MNAM et donc attribution fausse.
      Bibliographie: comparer au n°22 de Le Louvre pendant la guerre, catalogue de l'exposition au Louvre, mai-août 2009 (notice de Guillaume Fonkenell), cette fois ce sont bien les mêmes personnes qui font avancer la statue dans la galerie Daru (attribution très probable à Laure Albin Guillot). Comparer à un autre tirage (non recadré) du même négatif que le catal. 22, en O30-358, avec cachet LAURE ALBIN GUILLOT, tirage 17 × 23 MAIS image 17 × 18.
      [5]
      Légende: Vénus de Milo encordée dans la Galerie Denon, en présence probable d'un Conservateur (Alfred Merlin, conservateur au département des antiquités grecques et romaines de 1937 à 1946). Au fond, à droite, une personne qui se retrouve sur les photos 8 et 16.
      Photographe Laure Albin-Guillot (autre tirage, moins ou pas recadré, avec cachet dans la collection Christian Pusey, n°23, grand et moyen Formats)
      Source: R. 1-5 (ancienne cote) d'après Delphine Laclau mais n'apparaissant pas au dos du tirage Une inscription fausse au graphite: « Tirage d'après clichés de Marc Vaux. Semaine du 16 sept[embre 1939]. Négatifs à Beaubourg. Évacuation de la Vénus de Milo » [écriture de Delphine Laclau (1970-2003), vacataire de la mission Matteoli du 30 novembre 1998 au 28 juillet 2000, ayant dans ce cadre constitué ces « albums » (elle a peut-être reporté, au moins en partie, la mention d'une chemise ou d'une enveloppe, mais ce n'est pas certain)]. D'après Guillaume Fonkenell, pas de négatif Marc Vaux pour ce tirage à la bibliothèque Kandinsky du MNAM et donc attribution fausse.
      Bibliographie: comparer au n°22 de Le Louvre pendant la guerre, catalogue de l'exposition au Louvre, mai-août 2009 (notice de Guillaume Fonkenell), cette fois encore ce sont bien les mêmes personnes qui déplacent la statue dans la galerie Daru (attribution très probable à Laure Albin Guillot). Comparer à un autre tirage du même négatif que le catal. 22, en O30-358, avec cachet LAURE ALBIN GUILLOT, tirage 17 × 23 MAIS image 17 × 18 (7) (Chronologiquement la photo 7 se place ici)
      [6]
      Légende: Vénus de Milo en cours de mise en caisse dans la Galerie Denon,
      Photographe supposé: Laure Albin Guillot plutôt que Marc Vaux
      Source: R. 1-5 (ancienne cote) d'après Delphine Laclau mais n'apparaissant pas au dos du tirage Une inscription fausse au graphite: « Tirage d'après clichés Marc Vaux. Semaine du 16 sept[embre] 1939. (Négatifs à Beaubourg). Emballage AGR [antiquités grecques et romaines] » [écriture de Delphine Laclau (1970-2003), vacataire de la mission Matteoli du 30 novembre 1998 au 28 juillet 2000, ayant dans ce cadre constitué ces « albums » (elle a peut-être reporté, au moins en partie, la mention d'une chemise ou d'une enveloppe, mais ce n'est pas certain)]. D'après Guillaume Fonkenell, pas de négatif Marc Vaux pour ce tirage à la bibliothèque Kandinsky du MNAM et donc attribution fausse.
      Bibliographie: comparer au n°25 de Le Louvre pendant la guerre, catalogue de l'exposition au Louvre, mai-août 2009 (notice de Guillaume Fonkenell), même étape de l'emballage mais ici le projecteur n'est pas encore installé (attribution très probable à Laure Albin Guillot). Rapport H/l = 1.21
      [7]
      (cette photo vient en fait chronologiquement avant la 6)
      Légende: Vénus de Milo encordé dans la Galerie Denon,
      Photographe: Marc Vaux (d'après un autre tirage avec cachet dans la collection Christian Pusey, n°16).
      Format du tirage 13 × 18 MAIS image 11.7 × 16.7 Rapport H/l = 1.43
      Source: R. 1-5 (ancienne cote) d'après Delphine Laclau mais n'apparaissant pas au dos du tirage Une inscription au graphite: « Tirage d'après clichés photographiés par Marc Vaux. Semaine du 16 sept[embre] 1939. (Négatifs à Beaubourg). Vénus de Milo » [écriture de Delphine Laclau (1970-2003), vacataire de la mission Matteoli du 30 novembre 1998 au 28 juillet 2000, ayant dans ce cadre constitué ces « albums » (elle a peut-être reporté, au moins en partie, la mention d'une chemise ou d'une enveloppe, mais ce n'est pas certain)]. D'après Guillaume Fonkenell, pas de négatif Marc Vaux pour ce tirage à la bibliothèque Kandinsky du MNAM
      Bibliographie: tirage identique au n°23 de Le Louvre pendant la guerre, catalogue de l'exposition au Louvre, mai-août 2009, même rapport H/l Comparaison: un autre tirage, également avec cachet Marc Vaux, dans la collection Christian Pusey, n°17, montre la sculpture de dos, au même moment de l'emballage.
      [8]
      Légende: Vénus de Milo en cours de mise en caisse dans la Galerie Denon; à l'extrême droite, la même personne qu'à l'arrière plan à droite sur la photo n° 5 et de ¾ dos sur la photo 16.
      Photographe supposé: Laure Albin Guillot (d'après un autre tirage avec inscription seulement dans la collection Christian Pusey, n°25A).(campagne)
      Source: R. 1-5 (ancienne cote) d'après Delphine Laclau mais n'apparaissant pas au dos du tirage Une inscription fausse au graphite: « Tirage d'après clichés Marc Vaux. Semaine du 16 septembre 1939. Négatifs à Beaubourg. Emballage des AGR [antiquités grecques et romaines » [écriture de Delphine Laclau (1970-2003), vacataire de la mission Matteoli du 30 novembre 1998 au 28 juillet 2000, ayant dans ce cadre constitué ces « albums » (elle a peut-être reporté, au moins en partie, la mention d'une chemise ou d'une enveloppe, mais ce n'est pas certain)]. D'après Guillaume Fonkenell, pas de négatif Marc Vaux pour ce tirage à la bibliothèque Kandinsky du MNAM et donc attribution fausse.
      Bibliographie: comparer au n°25 de Le Louvre pendant la guerre, catalogue de l'exposition au Louvre, mai-août 2009 (notice de Guillaume Fonkenell), même étape de l'emballage et même usage d'un projecteur qu'ici l'angle de vue cache (attribution très probable à Laure Albin Guillot). Rapport H/l = 1.21
      [9]
      Légende: Vénus de Milo dans la Galerie Denon,
      Photographe supposé: Laure Albin Guillot (campagne)
      Source: R. 1-5 (ancienne cote) d'après Delphine Laclau mais n'apparaissant pas au dos du tirage Une inscription fausse au graphite: « Tirage d'après clichés Marc Vaux. Semaine du 16 septembre 1939. Négatifs à Beaubourg. Emballage AGR [antiquités grecques et romaines] » [écriture de Delphine Laclau (1970-2003), vacataire de la mission Matteoli du 30 novembre 1998 au 28 juillet 2000, ayant dans ce cadre constitué ces « albums » (elle a peut-être reporté, au moins en partie, la mention d'une chemise ou d'une enveloppe, mais ce n'est pas certain)]. D'après Guillaume Fonkenell, pas de négatif Marc Vaux pour ce tirage à la bibliothèque Kandinsky du MNAM et donc attribution fausse.
      Bibliographie: Tirage identique au n°25 de Le Louvre pendant la guerre, catalogue de l'exposition au Louvre, mai-août 2009 (notice de Guillaume Fonkenell) le projecteur est en fonction (attribution très probable à Laure Albin Guillot). Rapport H/l = 1.21
      [10]
      Légende: Victoire de Samothrace encordée et suspendue au palan dans la Galerie Denon et emballage d'antiquités grecques, romaines et égyptiennes. L'homme au costume noir, le troisième en partant de la droite, est André Pusey.
      Photogr aphe supposé: peut-être Marc Vaux (d‘après le rapport H/l; la mention « photo Musée du Louvre » ne l'exclut pas, car la photo 14 la porte aussi alors que son double, en n°1, tirage d'époque, porte le cachet de Marc Vaux. Mais il pourrait aussi éventuellement s'agir d'Alexandre Séarl. Un tirage proche dans la collection Christian Pusey sans cachet de photographe mais avec un cachet « PUSEY, emballages, 23-25-27, rue des petites Ecuries, R.C Seine 59 B 6249 ».
      Format du tirage 13 × 18 MAIS image 11.7 × 17 Rapport H/l = 1.45
      Sou rce: R. 1-5 (ancienne cote) Diverses inscriptions au graphite: assez moderne « R.1-5 Photographies de l'évacuation du Louvre 1939 »; plus anciennes: « A rendre à Mlle Hulftegger [Adeline Hulftegger, conservateur au dept. Des peintures] »; « 10038 »; « 920 »; « PR96/5»; « Photo Musée du Louvre » et repères de cadrage; au crayon rouge « JA32/L7 »;; au bic bleu « 1939 ». Comparer sur tous ces points à la photo n°21 (et de manière plus limitée à la photo 14).
      Bibliographie: comparer aux n°17 & 18 de Le Louvre pendant la guerre, catalogue de l'exposition au Louvre, mai-août 2009 (notice de Guillaume Fonkenell). Pourrait-être du même photographe et de la même campagne, mais angle de vue très différent. Comparer aussi au n°9 de Le Louvre pendant la guerre, catalogue de l'exposition au Louvre, mai-août 2009 (notice de Guillaume Fonkenell, anonyme. On retrouve André Pusey au centre de la photo. Autre exemplaire de cette comparaison dans la collection Christian Pusey, n° 10, sans cachet de photographe mais avec un cachet « PUSEY, emballages, 23-25-27, rue des petites Ecuries, R.C Seine 59 B 6249 ». Comparer aussi au n°11 de la collection Christian Pusey, même sens de cadrage avec cachet Marc Vaux (papier et dimensions du tirage identique, ce qui renforce l'attribution ici à Marc Vaux). Idem n° 21 de la collection Christian Pusey. Les n° 18 à 19 montre aussi des sculptures tournées vers le mur et éloignées des fenêtres (tous avec cachet Marc Vaux).
      [11]
      Légende: Victoire de Samothrace encordée et suspendue au palan dans la Galerie Denon et emballage d'antiquités grecques, romaines et égyptiennes
      Photographe: Marc Vaux (d'après l'exemplaire grand Format de la collection Christian Pusey, n°4, qui porte le cachet de l'auteur)
      For mat du tirage 11 × 16 Rapport H/l = 1.45
      Source: R. 1-5 (ancienne cote) Diverses inscriptions = au graphite, assez moderne: « R.1-5 Photographies de l'évacuation du Louvre 1939 »; à l'encre noire, ancienne: « Enlèvement de la Victoire de Samothrace »; « Int-232=1 »; « 1939 »; cachet et encre rouges: « Iconographie du Louvre-Dépt des peintures [n°] 1392 ».
      Bibliographie: comparer aux n°17 & 18 de Le Louvre pendant la guerre, catalogue de l'exposition au Louvre, mai-août 2009 (notice de Guillaume Fonkenell). La collection Christian Pusey contient un tirage pris du même point mais avec la présence d'André Pusey et de collaborateurs et collaboratrices, n°6, cachet Marc Vaux.
      [12]
      Légende: Victoire de Samothrace encordée et suspendue au palan dans la Galerie Denon
      Photographe: Marc Vaux (d'après l'exemplaire de même Format de la collection Christian Pusey, n°7, qui porte le cachet de l'auteur)
      Format du tirage 13 × 18 image 16.7 × 11.7 Rapport H/l = 1.43
      S ource: R. 1-5 (ancienne cote) inscription au graphite, assez moderne: « R.1-5 Photographies de l'évacuation du Louvre 1939 » [inscription n'apparaissant, à deux exceptions près, que sur les tirages attribuables à Marc Vaux]
      Bibliographie: comparer aux n°17 & 18 de Le Louvre pendant la guerre, catalogue de l'exposition au Louvre, mai-août 2009 (notice de Guillaume Fonkenell).
      [13]
      Lége nde: Victoire de Samothrace encordée et suspendue au palan dans la Galerie Denon
      Photographe: Marc Vaux (d'après l'exemplaire de même Format de la collection Christian Pusey, n°5, qui porte le cachet de l'auteur)
      Source: R. 1-5 (ancienne cote) inscription au graphite, assez moderne: « R.1-5 Photographies de l'évacuation du Louvre 1939 » [inscription n'apparaissant, à deux exceptions près, que sur les tirages attribuables à Marc Vaux]
      Bibliogr aphie: comparer aux n°17 & 18 de Le Louvre pendant la guerre, catalogue de l'exposition au Louvre, mai-août 2009 (notice de Guillaume Fonkenell). Très probablement du même photographe et de la même campagne, mais angle de vue différent.
      [14]
      Lége nde: Victoire de Samothrace encordée et suspendue au palan dans la Galerie Denon (idem photographie n°1)
      Photographe: Marc Vaux, photographe d'œuvres d'art, 114 bis rue de Vaugirard (Montparnasse), Paris (car idem photographie n°1 avec CACHET d'époque; autre tirage avec cachet dans la collection Christian Pusey, n°1). Contretype probable d'Alexandre Séarl, photographe du Louvre
      Source: R. 1-5 (ancienne cote) inscriptions au graphite, assez moderne: « R.1-5 Photographies de l'évacuation du Louvre 1939 »; plus anciennes « A rendre à Mlle Hulftegger » [Adeline Hulftegger, conservateur au dept. Des peintures]; « Photo Musée du Louvre » et repères de cadrage (comparer aux photos n°10 et 21)
      Bibliographie: comparer aux n°17 & 18 de Le Louvre pendant la guerre, catalogue de l'exposition au Louvre, mai-août 2009 (notice de Guillaume Fonkenell). Assurément du même photographe et de la même campagne, mais angle de vue un peu différent. Un autre exemplaire du n° 17 de l'exposition dans la collection Christian Pusey, n°3 (et une variante très proche sous le n°2). Comparaison: Autre tirage avec le même point de vue mais où André Pusey manipule les chaînes de levage pendant que des assistants s'apprêtent à glisser des cales (n° 8 de la collection André Pusey, cachet Marc Vaux).
      [15]
      Photographe: très probablement Marc Vaux, (d‘après le rapport H/l et bibliogr.) Format du tirage 13 × 18 image 16.7 × 11.7 Rapport H/l = 1.43
      Bibliographie: comparer au n°18 de Le Louvre pendant la guerre, catalogue de l'exposition au Louvre, mai-août 2009, œuvre certaine de Marc Vaux par cachet (notice de Guillaume Fonkenell). Quasi assurément ici du même photographe et de la même campagne, car même cadrage et même point de vue mais avec les personnages en retrait et un établi déplacé vers la droite pour dégager la vue sur la sculpture.
      [16]
      Légend e: Victoire de Samothrace encordée et suspendue au palan dans la Galerie Denon. On retrouve un personnage à identifier, déjà vu sur les photos 5 et 8.
      Source: R. 1-5 (ancienne cote) d'après Delphine Laclau mais n'apparaissant pas au dos du tirage Une inscription fausse au graphite: « Tirage d'après clichés Marc Vaux. Semaine du 16 sept[embre] 1939. (Négatifs à Beaubourg). Évacuation Victoire de Samothrace » [écriture de Delphine Laclau (1970-2003), vacataire de la mission Matteoli du 30 novembre 1998 au 28 juillet 2000, ayant dans ce cadre constitué ces « albums » (elle a peut-être reporté, au moins en partie, la mention d'une chemise ou d'une enveloppe, mais ce n'est pas certain)]. D'après Guillaume Fonkenell, pas de négatif Marc Vaux pour ce tirage à la bibliothèque Kandinsky du MNAM et donc attribution fausse.
      Bibliographie: Sujet comparable au n°18 de Le Louvre pendant la guerre, catalogue de l'exposition au Louvre, mai-août 2009 (notice de Guillaume Fonkenell) mais
      photographe sans doute différent car rapport H/l habituel des négatifs Laure Albin Guillot et angle de vue légèrement différent (de même que de la photo précédente).
      [17]
      Légen de: Victoire de Samothrace encordée et suspendue au palan dans la Galerie Denon. On retrouve au fond à droite le conservateur de la photo 5, Alfred Merlin, conservateur au département des antiquités grecques et romaines de 1937 à 1946.
      Source: R. 1-5 (ancienne cote) inscription au graphite, assez moderne: « R.1-5 Photographies de l'évacuation du Musée du Louvre 1939 » (seul tirage attribué à Laure Albin Guillot portant cette mention, exception qui confirme la règle ?)
      photographe sans doute différent car rapport H/l habituel des négatifs Laure Albin Guillot et angle de vue légèrement différent (et identique en revanche à la photo précédente).
      [18]
      Légende: Victoire de Samothrace encordée et suspendue au palan dans la Galerie Denon.
      Photographe: Laure Albin Guillot (autre tirage avec cachet dans la collection Pusey n°20)
      Source: R. 1-5 (ancienne cote) d'après Delphine Laclau mais n'apparaissant pas au dos du tirage Une inscription fausseau graphite: « Tirage d'après clichés Marc Vaux. Semaine du 16 sept[embre] 1939. (Négatifs à Beaubourg). Emballage Victoire de Samothrace » [écriture de Delphine Laclau (1970-2003), vacataire de la mission Matteoli du 30 novembre 1998 au 28 juillet 2000, ayant dans ce cadre constitué ces « albums » (elle a peut-être reporté, au moins en partie, la mention d'une chemise ou d'une enveloppe, mais ce n'est pas certain)]. D'après Guillaume Fonkenell, pas de négatif Marc Vaux pour ce tirage à la bibliothèque Kandinsky du MNAM et donc attribution fausse.
      photographe sans doute différent, car rapport H/l habituel des négatifs Laure Albin Guillot.
      [19]
      Lég ende: Sortie par le pavillon Denon de la caisse contenant la Victoire de Samothrace (caisse « LR 220 » « Côté Avant Face » avant son départ le 3 octobre 1939
      Photographe Marc Vaux (d'après l'exemplaire de même Format de la collection Christian Pusey, n°28, qui porte le cachet de l'auteur)
      Format du tirage 13 × 18 image 16.7 × 11.7 Rapport H/l = 1.43 inscription au graphite, assez moderne: « R.1-5 Photographies de l'évacuation du Musée du Louvre 1939 »
      Bibliographie: Sujet comparable au n°13 de Le Louvre pendant la guerre, catalogue de l'exposition au Louvre, mai-août 2009 (notice de Guillaume Fonkenell) dont l'auteur est assurément Marc Vaux (CACHET). Autre exemplaire du présent n° 19 dans la collection Christian Pusey, n°28, avec cachet de Marc Vaux.
      [20]
      Légende: Sortie par le pavillon Denon de la caisse contenant la Victoire de Samothrace, chargement sur le camion Latil immatriculé 1860 RK 8 avant son départ le 3 octobre 1939
      Photographe supposé: Marc Vaux ? Laure Albin Guillot ? Anonyme ?
      Format du tirage 13 × 18; image 14 × 11.6 Rapport H/l = 1.20 (donc proche de la photo 2) Une inscription au graphite: « Tirage d'après clichés de Marc Vaux. Semaine du 16 septembre 1939. (Négatifs Beaubourg). Évacuation des œuvres. Caisse contenant la Victoire de Samothrace » [écriture de Delphine Laclau (1970-2003), vacataire de la mission Matteoli du 30 novembre 1998 au 28 juillet 2000, ayant dans ce cadre constitué ces « albums » (elle a peut-être reporté, au moins en partie, la mention d'une chemise ou d'une enveloppe, mais ce n'est pas certain)].
      Bibliographie: Sujet comparable au n°13 de Le Louvre pendant la guerre, catalogue de l'exposition au Louvre, mai-août 2009 (notice de Guillaume Fonkenell) dont l'auteur est assurément Marc Vaux (CACHET). Le rapport H/l ne permet pas de départager avec certitude entre Marc Vaux et Laure Albin Guillot (comme la photo 2). Est-ce un troisième opérateur ? Laure Albin Guillot semble finalement assez probable.
      [21]
      Photographe: Laure Albin Guillot (d'après un autre tirage avec CACHET en O30-358)
      Format du tirage 13 × 18; image 13.4 × 11.6 Rapport H/l = 1.15 Inscriptions au graphite: une assez moderne: « R.1-5 Photographies de l'évacuation du Musée du Louvre 1939 »; plus anciennes: « A rendre [à] Mlle Hulftegger [Adeline Hulftegger, conservateur au dept. Des peintures] »; « 10038 »; « 490 »; « PR94/4»; « Photo Musée du Louvre » et repères de cadrage; au crayon rouge « JA 32/L9 »; au bic bleu « 1939 ». Comparer sur tous ces points à la photo n°10 (et de manière plus limitée à la photo 14).
      Bibliographie: Sujet comparable au n°13 de Le Louvre pendant la guerre, catalogue de l'exposition au Louvre, mai-août 2009 (notice de Guillaume Fonkenell) dont l'auteur est assurément Marc Vaux (CACHET). La présence de Laure Albin Guillot au même instant est donc certaine et justifie l'hésitation pour la photo 20.
      [22]
      Légende: Sortie par le pavillon Denon de la caisse LR 220 (inscription visible partiellement sous la corde), caisse contenant la Victoire de Samothrace, chargement sur le camion Latil immatriculé 1860 RK 8 avant son départ le 3 octobre 1939
      Photographe: Laure Albin Guillot (CACHET)
      Format du tirage 16.7 × 23.5; image 16.7 × 15.9 Rapport H/l = 1.05 Inscriptions au graphite: « Départ Victoire de Samothrace vers Valençay » [écriture de Delphine Laclau (1970-2003), vacataire de la mission Matteoli du 30 novembre 1998 au 28 juillet 2000, ayant dans ce cadre constitué ces « albums » (elle a peut-être reporté, au moins en partie, la mention d'une chemise ou d'une enveloppe, mais ce n'est pas certain)]; à l'encre, plus ancienne « Musée du Louvre, septembre 1939, le départ d'une caisse ».
      [23]
      Légende: Avant le retour de la Victoire de Samothrace… et gardien (entre 1942 et 1945 ?)
      Photographe: CACHET COPYRIGHT Almasy
      Format 16 × 23.5 cm
      Source: R. 1-5 (ancienne cote)
      Bibliographie: Sujet comparable au n°38 de Le Louvre pendant la guerre, catalogue de l'exposition au Louvre, mai-août 2009 (notice de Guillaume Fonkenell) Comparaison: Il existe un tirage plus clair du même négatif dans la sous-série T2A (n°18) avec copyright « PHOTO PASI » PROBLEME D IDENDITE POSSIBLE ENTRE ALMASY ET PASI (rachat des droits ?)
      [24]
      Légende: Après évacuation de la « première urgence » du musée du Louvre, fin septembre 1938. Grande Galerie, travée Hollandaise
      Photographe: non précisé; supposition: Alexandre Séarl
      Format 18 × 24 cm avec marge Inscriptions au graphite: « PR96/12 »; « PS 37 »
      Bibliographie: Sujet comparable au n°36 de Le Louvre pendant la guerre, catalogue de l'exposition au Louvre, mai-août 2009 (notice de Guillaume Fonkenell) mais un an avant Forte probabilisé ici de l'attribution à Alexandre Séarl (PS = Photo Séarl ?)
      [25]
      Légende: Après évacuation de la « première urgence » du musée du Louvre, fin septembre ou début octobre 1938. Grande Galerie, la Tribune (emplacement de la Joconde encadré du mariage mystique du Corrège et du Concert champêtre de SEARL Giorgione)
      Photographe: Alexandre Séarl (d'après le tirage n°437 du fonds Aulanier de l'Histoire du Louvre).
      Format 18 × 24 cm avec marges Inscriptions au graphite: « PR96/11 »; « PS 33 »